臺灣臺中地方法院簡易民事判決
　　　　　 110年度沙簡字第123號
原      告  臺中市政府建設局

法定代理人  陳大田  
訴訟代理人  王志文律師
被      告  陳鶴    
訴訟代理人  李清潭  
上列當事人間請求確認經界事件，本院於民國111年3月31日言詞
辯論終結，判決如下：
    主      文
原告所管理坐落臺中市○○區○○段0000地號（重測前為臺中市○○區
○○○段○路○○段○000000地號）土地與被告所有坐落臺中市○○區○○
段○0000地號（重測前為臺中市○○區○○○段○路○○段○00000地號）
土地之界址，為如附圖甲2-b線所示。
訴訟費用由被告負擔二分之一，餘由原告負擔。
    事實及理由
一、原告主張：
（一）原告所管理坐落臺中市○○區○○段○0000地號（重測前地號
      ：臺中市○○區○○○段○路○○段○000000地號）與被告所有同
      段第1709地號土地相鄰。兩造所有上開土地於地籍圖重測
      產生界址爭議，經移送臺中市調處委員會調處，被告未到
      場，裁處結果竟認應以被告協助之指界位置（即參照舊地
      籍圖被告指界A-B），然依前開裁處結果，將使兩造土地
      之經界線偏移，亦與計畫道路即現況道路邊界不符，原告
      所有土地面積減少51.36㎡，實有違誤。爰提起本件訴訟，
      請求確認兩造間上開土地之界址。並聲明：確認原告所管
      理坐落臺中市○○區○○段0000地號（重測前為臺中市○○區○○
      ○段○路○○段○000000地號）土地與被告所有坐落臺中市○○
      區○○段○0000地號（重測前為臺中市○○區○○○段○路○○段○00
      000地號）土地之界址、界線。訴訟費用由被告負擔。
（二）重測前地籍圖於兩造土地間，有一道黃色垂直直線縱貫其
      中，為地籍圖拼接痕跡，重測前地籍圖有不精準之情形，
      系爭土地之日治時期地籍圖並不精確，在舊地籍圖不精確
      之情形下，實務見解應參考鄰接各土地之買賣契約、地圖
      、經界標誌、占有沿革、登記簿面積與各土地實測面積之
      差異等客觀情事認定之。本件系爭1794地號土地於78年間
      經徵收為臺中港特定區沙鹿鎮都市計畫之道路用地，且依
      現況亦為道路範圍使用，則兩造土地界址應為附圖甲2-b
      線為界。
二、被告抗辯：原告道路侵占到我的土地，界址線應如附圖乙3-
    乙2-b線所示。
三、得心證之理由：
（一）原告主張坐落臺中市○○區○○段○0000地號（重測前地號：
      臺中市○○區○○○段○路○○段○000000地號）與被告所有同段
      第1709地號土地相鄰等情，已據其提出土地建物查詢資料
      、地籍圖騰本、臺灣省臺中縣土地登記簿等為證，兩造土
      地相鄰之事實復為被告所不爭執，堪信為真實。按所謂因
      定不動產界線之訴訟，係指不動產之經界不明，或就經界
      有爭執，而求定其界線所在之訴訟而言（最高法院30年抗
      字第177號判例參照），性質上屬於形成之訴。原告提起
      此訴訟時，只須聲明請求定其界線之所在即可，無須主張
      特定之界線。縱原告有主張一定之界線而不能證明，法院
      仍不能以此駁回其訴。亦即法院可不受兩造當事人主張之
      拘束，得本於調查之結果，定雙方不動產之經界（最高法
      院90年度台上字第868號判決意旨參照）。經查，原告主
      張：兩造界址應如附圖甲2-b線為準；被告則抗辯：系爭
      土地間之界址，應以附圖乙3-乙2-b線為準等語。足見兩
      造就系爭土地間之經界確有爭執。是依前揭說明，原告請
      求本院確定系爭土地之界址，自屬有據。
（二）政府辦理重測係提供土地測量技術上之服務，目的在將人
      民原有土地所有權範圍，利用地籍調查及測量等方法，將
      其完整正確反映於地籍圖，並無增減人民私權之效力。而
      人民原有土地所有權之範圍，尚不能以重測時當事人占用
      現況或其指界為準。惟當事人間之經界不明，就界址發生
      爭議，訴請法院裁判，法院就相鄰兩土地間，其具體界址
      何在之判斷基準，我國民法未有明文。上開土地法第46條
      之2第1項各款之規定，雖係地政機關辦理重測時之施測依
      據，然亦可作為法院認定界址之參考。但在當事人指界不
      一，而有圖地相符之地籍圖可稽時，自應以地籍圖為準，
      於地籍圖不精確之情況下，學說上認應秉持公平之原則，
      依下列判斷經界之資料，合理認定之：1.鄰接各土地之買
      賣契約或地圖（實測圖、分割圖、分筆圖）。2.經界標識
      之狀況（經界石、經界木、木樁、基石、埋炭等）。3.經
      界附近占有之沿革（房屋、廚房、廁所、自來水管、水溝
      之位置及系爭土地之利用狀況）。4.登記簿面積與各土地
      實測面積之差異。此外，外國法例，如德國民法第920條
      之規定意旨，經界之訴於經界線不明時，以占有狀態定之
      ，如占有狀態亦不明者，系爭土地均分之，而依上開方法
      所定經界，與調查之狀況、尤其與土地確定面積不一致者
      ，應斟酌此狀況，依適於公平之方法定之。我國雖無類此
      之規定，惟亦得為認定之參考。從而，關於相鄰土地之界
      址爭執，在地籍圖並無不精準之前提下，即應以地籍圖為
      準，然如地籍圖確有不精確之情事，則應再參考鄰接各土
      地之買賣契約、地圖、經界標識、占有沿革等客觀情事認
      定之。本件兩造就相鄰之上開土地界址有爭執，已如上述
      ，本院自得依據上開原則，確定上開土地之經界位置。
（三）而本件重測前地籍圖上有拼接痕跡，經臺中市清水地政事
      務所111年1月20日清地二字第1110000576號函覆：「臺灣
      光復初期，政府限於人力、物力，未重新測繪地籍圖，而
      沿用日治時期所測繪之地籍圖延續使用迄今，因圖紙伸縮
      、破損、誤謬嚴重，且受施測當時技術、設備及複製等因
      素所限，無法避免精度不佳情形發生。次查傳統地籍圖測
      繪是由測量員利用平板儀赴實地將界址之位置測繪在圖紙
      上，故稱為圖解地籍圖，為使這些圖紙上之界址資料能夠
      利用電腦技術予以永久保存，進而加值利用互換之流通，
      於是利用數位化、坐標讀取儀將圖解地籍圖上之各界址點
      位置予以數值化，求得坐標值之作業方式，稱為『圖解地
      籍圖數值化』」、「旨案土地地籍參考圖（圖解地籍圖數
      值化）出現接圖一事，係因重測前地籍圖為沿用日治時期
      地籍圖為紙質地圖採分幅管理，地籍參考圖（圖解地籍圖
      數值化）亦為分幅拼接」，因此，重測前地籍圖上之拼接
      痕跡，係因沿用日治時期地籍圖為紙質地圖採分幅管理，
      地籍參考圖（圖解地籍圖數值化）亦為分幅拼接，而沿用
      日治時期所測繪之地籍圖，因圖紙伸縮、破損、誤謬嚴重
      ，且受施測當時技術、設備及複製等因素所限，無法避免
      精度不佳情形發生。故而，本件重測前地籍圖確實有不精
      確之情事，應再參考鄰接各土地之買賣契約、地圖、經界
      標識、占有沿革等客觀情事認定之。
（四）而依原告所提出之77年「臺中港特定區沙鹿鎮都市計畫第
      一期公共設施保留地計畫道路用地徵收土地計畫書」所載
      ，原告所管理坐落臺中市○○區○○段○0000地號（重測前地
      號：臺中市○○區○○○段○路○○段○000000地號）係於當時徵
      收而來，並作為道路使用。而依本院會同兩造勘驗現場，
      其爭議位置（即噴設紅漆點）之位置，亦在道路或路面邊
      緣上，因此，本件原所管理之坐落臺中市○○區○○段○0000
      地號（重測前地號：臺中市○○區○○○段○路○○段○000000地
      號）土地，其77年起之使用沿革為道路用地，應可認定。
      故而，本院認為，兩造土地之界址，在重測前地籍圖有不
      精確之情形下，應以此占有沿革之客觀情事認定之。
（五）本件經內政部國土測繪中心使用精密電子測距經緯儀，在
      系爭土地附近檢測107年度臺中市沙鹿區地籍圖重測時測
      設之圖根點，檢核無誤後，以各圖根點為基點，用上列儀
      器施測系爭土地及附近各界址點，並計算其坐標值輸入電
      腦，以自動繪圖儀展繪於鑑測原圖(同重測後地籍圖比例
      尺1∕500及重測前地籍圖比例尺1∕1200 )，然後依據臺中
      市清水地政事務所保管之重測前後地籍圖、重測前圖解地
      籍圖數值化成果、地籍調查表等資料，展繪本案有關土地
      地籍圖經界線，與前項成果核對檢核後測定於鑑測原圖上
      ，作成比例尺1/500鑑定圖（即本判決附圖）。
（六）經內政部國土測繪中心測繪結果：「三、本案鑑定結果說
      明如下：(一)圖示⊙小圓圈係圖根點。(二)圖示－黑色實線
      係臺中市沙鹿區六福段地籍圖經界線。(三)圖示C…D黑色
      連接點線，係以重測前北勢坑段六路厝小段地籍圖(比例
      尺1∕1200)測定系爭土地間界址，並讀取其坐標後，展點
      連線於重測後地籍圖比例尺1∕500鑑測原圖上之位置，圖
      示Cl、D1係C…D連接點線及其延長線與重測後地籍圖經界
      線(含延長線)之交點。(四)圖示A--B黑色連接虛線係臺中
      市政府(地政局)土地界址爭議裁處位置。(五)圖示a--b綠
      色連接虛線係臺中市政府(地政局)土地界址爭議裁處結果
      圖說分析表中a-b連線位置。(六)圖示甲1 (噴漆)--甲(噴
      漆)紅色連接虛線係六福段1794地號(重測前北勢坑段六路
      厝小段39-149地號)土地所有權人(原告)實地指界位置，
      圖示甲2係甲1--甲紅色連接虛線延長與地籍圖經界線之交
      點。(七)圖示乙1(噴漆)--乙(噴漆)藍色連接虛線係六福
      段1709 地號(重測前北勢坑段六路厝小段39-48地號)土地
      所有權人(被告)實地指界位置，圖示乙2、乙3係乙1--乙
      藍色連接虛線及其延長線與地籍圖經界線(其延長)之交點
      。(八)依法官囑託事項，有關依裁處結果圖說分析表、兩
      造主張之界址及舊地籍圖經界線之土地面積，詳如鑑定圖
      上面積分析表(一)、(二)所示。」
（七）本院認為，兩造土地之界址，在重測前地籍圖有不精確之
      情形下，應以原告管理之土地於77年經徵收取得為道路用
      地之占有沿革客觀情事認定之。因此，本院依上開原則確
      認原告所管理坐落臺中市○○區○○段0000地號（重測前為臺
      中市○○區○○○段○路○○段○000000地號）土地與被告所有坐
      落臺中市○○區○○段○0000地號（重測前為臺中市○○區○○○段
      ○路○○段○00000地號）土地之界址，為如附圖甲2-b線所示
      （即路面邊線）。
四、末按確認界址之訴，核其性質，兩造本可互換地位，原告提
    起本訴於法固屬有據，然被告之應訴又為法律規定所必然，
    故被告抗辯自為申張或防衛權利所必要。本院斟酌兩造攻擊
    、防禦方法及本院判決結果，認由原告負擔部分訴訟費用較
    為允當，爰諭知兩造間關於訴訟費用之負擔標準如主文第2
    項所示。
五、訴訟費用負擔之依據：民事訴訟法第81條第2款。 　　　
中　　華　　民　　國　　111 　年　　4 　　月　　12　　日
                        臺灣臺中地方法院沙鹿簡易庭
                            法  官  劉國賓
以上為正本，係照原本作成。
如不服本判決，應於判決送達後20日內向本院提出上訴狀並表明
上訴理由（須附繕本）；如委任律師提起上訴者，應一併繳納上
訴審裁判費。
中　　華　　民　　國　　111 　年　　4 　　月　　12　　日
                            書記官  許宏谷